臺灣高等法院民事判決　　　　　　　　 100年度上易字第71號
上　訴　人　張月女
訴訟代理人　游勝韃律師
被上訴人　　來鑫通運有限公司
法定代理人　呂永裕（原判決誤載為黃文川）
訴訟代理人　鄧道隆
被上訴人　　張明漢
上列當事人間請求損害賠償事件，上訴人對於中華民國99年11月
5 日臺灣士林地方法院99年度重訴字第246 號第一審判決，提起
上訴，本院於100 年6 月14日言詞辯論終結，判決如下：
    主      文
上訴駁回。
第二審訴訟費用由上訴人負擔。
    事實及理由
一、被上訴人張明漢未於言詞辯論期日到場，核無民事訴訟法第
    386 條所列各款情形，爰依上訴人之聲請，由其一造辯論而
    為判決。
二、上訴人主張：被上訴人張明漢任職被上訴人來鑫通運有限公
    司（下稱來鑫公司）擔任司機一職，為從事業務之人，於民
    國98年10月12日晚上9 時許，駕駛車牌號碼：047-HP營業曳
    引車，停放於新北市汐止區○○○路○ 段南下17.35 公里處
    等侯進場載土，本應注意停於路邊之車輛，遇晝晦、風沙、
    雨雪、霧靄時，或在夜間無燈光設備或照明不清之道路，均
    應顯示停車燈光或反光標識，而依當時天候係雨天夜晚，並
    無不能注意之情事，竟疏未注意開啟警示燈號及施放警示措
    施，適上訴人陳志源騎乘車牌號碼：189-CLC 重型機車，於
    同日晚上11時13分許行經上址，因撞及被上訴人張明漢所駕
    駛停放路旁之上開營業曳引車後車尾，造成顱骨破裂骨折當
    場死亡。被上訴人張明漢不法侵害致陳志源死亡，上訴人因
    而支出殯葬費新臺幣（下同）1,592,550 元，依民法第192
    條第1 項規定，被上訴人張明漢應賠償之。而上訴人為陳志
    源之母，系爭事故發生時，陳志源年滿19歲，其成年後對上
    訴人負有扶養義務，依民法第192 條第2 項規定，被上訴人
    張明漢應賠償扶養費871,274 元（嗣於本院主張受扶養年數
    為28年，扶養費合計為768,580 元）。又陳志源為上訴人之
    子，平日對上訴人極為孝順，因被上訴人張明漢不法侵害致
    死，上訴人精神上受有極大之痛苦，依民法第194 條規定，
    上訴人自得請求精神慰撫金500 萬元（嗣於本院主張以350
    萬元為適當）。茲被上訴人張明漢任職被上訴人來鑫公司擔
    任司機一職，其因執行職務不法侵害陳志源之權利，依民法
    第188 條第1 項前段規定，被上訴人來鑫公司就上開損害應
    負連帶賠償之責。爰依民法第184 條第1 項前段、第188 條
    第1 項前段、第192 條第1 項、第2 項、第194 條規定，請
    求被上訴人連帶給付7,463,824 元，及自起訴狀繕本最後送
    達日翌日即99年5 月25日起算之法定遲延利息等語。〔原審
    判決被上訴人應連帶給付上訴人697,509 元，及自99年5 月
    25日起至清償日止，按年息5%計算之利息，而駁回上訴人其
    餘之訴。被上訴人就原審判命其給付部分，未聲明不服，該
    部分已告確定。關於原審駁回上訴人其餘之訴部分，上訴人
    僅就其中之1,289,109 元本息提起上訴，其餘部分即5,477,
    206 元本息部分（計算式：7,463,824 －697,509 －1,289,
    109 ＝5,477,206 ），未據不服，該部分亦已確定〕。並於
    本院上訴聲明：(一)原判決關於駁回上訴人後開第二項請求之
    部分廢棄。(二)上開廢棄部分，被上訴人應再給付上訴人1,28
    9,109 元，及自起訴狀繕本最後送達日翌日即99年5 月25日
    起至清償日止，按年息5%計算之利息。(三)願供擔保，請准宣
    告假執行。
三、被上訴人來鑫公司抗辯：上訴人僅52歲，尚有勞動能力，應
    不得請求扶養費，縱得請求，其扶養年數應為18年，並應考
    量扶養費應由上訴人之子女3 人共同負擔。而上訴人請求之
    塔位費用過高，其合理價格應為30萬元。考量兩造身分、地
    位，上訴人得請求之精神慰撫金應以100 萬元為適當。又陳
    志源就系爭事故之發生與有過失，應減免被上訴人之賠償金
    額。而上訴人已受領強制汽車責任保險之保險給付150 萬元
    ，該部分金額亦應扣除之等語。並於本院答辯聲明：駁回上
    訴。
四、被上訴人張明漢未於言詞辯論期日到場，亦未提出任何聲明
    或陳述。
五、兩造不爭執之事項：
  (一)被上訴人張明漢受僱於被上訴人來鑫公司，擔任司機一職。
  (二)被上訴人張明漢於98年10月12日晚上9 時許，駕駛車牌號碼
    ：047-HP營業曳引車，停放於新北市汐止區○○○路○ 段南
    下17.35 公里處等侯進場載土，疏未注意開啟警示燈號及施
    放警示措施，致騎乘車牌號碼：189-CLC 重型機車行經上址
    之陳志源，因撞及被上訴人張明漢所駕駛停放路旁之上開營
    業曳引車後車尾，造成顱骨破裂骨折當場死亡。被上訴人張
    明漢因系爭事故所涉業務過失致死案件，經臺灣士林地方法
    院99年度審交簡字第70號判處有期徒刑8 月，緩刑4 年確定
    。
  (三)上訴人已受領強制汽車責任保險之保險給付150 萬元。
  (四)被上訴人張明漢已賠償上訴人3 萬元。
六、本院之判斷：
  (一)按因故意或過失，不法侵害他人之權利者，負損害賠償責任
    。受僱人因執行職務，不法侵害他人之權利者，由僱用人與
    行為人連帶負損害賠償責任。民法第184 條第1 項前段、第
    188 條第1 項前段定有明文。被上訴人張明漢受僱於被上訴
    人來鑫公司，擔任司機一職，為兩造所不爭，而其於98年10
    月12日晚上9 時許，駕駛車牌號碼：047-HP營業曳引車，停
    放於新北市汐止區○○○路○ 段南下17.35 公里處等侯進場
    載土，疏未注意開啟警示燈號及施放警示措施，致騎乘車牌
    號碼：189-CLC 重型機車行經上址之陳志源，因撞及被上訴
    人張明漢所駕駛停放路旁之上開曳引車後車尾，造成顱骨破
    裂骨折當場死亡，復據本院調閱臺灣士林地方法院檢察署98
    年度偵字第14371 號偵查卷（下稱偵查卷）、98年度相字第
    648 號相驗卷（下稱相驗卷）查明屬實，並有道路交通事故
    現場圖、道路交通事故調查報告（一）、（二）及所附照片
    、勘驗筆錄、相驗屍體證明書、檢驗報告書在卷可考（偵查
    卷第13-27 頁、相驗卷第39-49 頁）。按汽車停車時，遇畫
    晦、風沙、雨雪、霧靄時，或在夜間無燈光設備或照明不清
    之道路，均應顯示停車燈光或反光標識，道路交通安全規則
    第112 條第1 項第13款定有明文。被上訴人張明漢停車時，
    本應顯示停車燈光或反光標誌，而車禍當時之天候為雨天、
    夜間有照明、該路段為直路、慢車道、柏油濕潤路面，有上
    開道路交通事故道路現場圖及所附照片可稽，依當時情形並
    無不能注意之情事，竟疏未注意而致肇事，足見被上訴人張
    明漢就系爭事故確有過失，且其過失不法行為與陳志源之死
    亡間，具有相當因果關係。被上訴人張明漢因執行職務，不
    法侵害陳志源之權利，依上開規定，被上訴人自應負連帶損
    害賠償之責，先予敘明。
  (二)被上訴人來鑫公司就上訴人支出殯葬費1,592,550 元不得再
    予爭執：
  1.按當事人就其主張之爭點，經依民事訴訟法第270 條之1 第
    1 項第3 款規定為協議者，應受其拘束，但經兩造同意變更
    或因不可歸責於當事人之事由或依其他情形協議顯失公平者
    ，不在此限，民事訴訟法第270 條之1 第3 項定有明文。本
    件經原審依民事訴訟法第270 條之1 第1 項第1 款規定整理
    並協議簡化爭點，被上訴人來鑫公司同意將「上訴人已支出
    被害人陳志源之殯葬費用1,592,550 元」列為兩造不爭執事
    項，並同意以：「1.上訴人請求被上訴人連帶賠償扶養費用
    871,274 元，有無理由？2.上訴人請求被上訴人連帶賠償精
    神慰撫金500 萬元，是否相當？3.被上訴人抗辯被害人陳志
    源就系爭車禍之發生與有過失，應減免賠償金額，有無理由
    ？」為本件爭點，有原審99年10月19日言詞辯論筆錄可憑（
    原審卷第67頁反面）。被上訴人來鑫公司於本院雖復爭執抗
    辯上訴人所支出殯葬費用中之塔位費用過高，其合理價格應
    為30萬元。然查：上訴人就其支出之殯葬費用1,592,550 元
    ，其中塔位費用108 萬元，已據其提出收據為證（原審卷第
    32頁），就此項費用之支出，被上訴人來鑫公司已於原審99
    年9 月20日言詞辯論期日陳稱：「殯葬費沒有意見」等語（
    原審卷第44頁反面），嗣於原審99年10月19日言詞辯論期日
    法官整理並協議簡化爭點時，復同意將之列為不爭執事項（
    原審卷第67頁反面），難認其就此未加爭執有何不可歸責之
    事由。而被上訴人來鑫公司抗辯塔位合理價格應為30萬元，
    並未舉證證明之，亦難謂不許其就此再予爭執有何顯失公平
    情事。被上訴人來鑫公司既未舉證有何不可歸責之事由或顯
    失公平之情事，按之上開規定，其應受上開協議之拘束，就
    「上訴人已支出被害人陳志源之殯葬費用1,592,550 元」一
    事不得再為爭執，應認上訴人支出之殯葬費用即為1,592,55
    0 元。
  2.按不法侵害他人致死者，對於支出醫療及增加生活上需要之
    費用或殯葬費之人，亦應負損害賠償責任，民法第192 條第
    1 項規定甚明。上訴人主張其支出殯葬費1,592,550 元，已
    據其提出統一發票、收據、治喪估價訂單等件為證（原審卷
    第31-38 頁），被上訴人來鑫公司於原審未予爭執，其於本
    院就此復不得再事爭執，依上開規定，上訴人自得請求被上
    訴人連帶賠償殯葬費1,592,550 元。
  (三)上訴人得請求被上訴人連帶賠償之扶養費為362,468元：
    按被害人對於第三人負有法定扶養義務者，加害人對於該第
    三人亦應負損害賠償責任。又直系血親相互間互負扶養義務
    ，負扶養義務者有數人而其親等同一時，應各依其經濟能力
    分擔義務。受扶養權利者為直系血親尊親屬或配偶時，其扶
    養權利雖不以無謀生能力為必要，惟仍受不能維持生活之限
    制。為民法第192 條第2 項、第1114條第1 款、第1115條第
    3 項、第1117條所明定。經查：
  1.上訴人為陳志源之母，47年1 月28日生，於陳志源死亡之時
    ，年滿51歲，陳志源68年12月23日生，於死亡之時，年滿19
    歲，依內政部公布之98年度臺灣地區簡易生命表所示（原審
    卷第73頁反面），上訴人之平均餘命為32.87 年。而依勞動
    基準法第54條第1 項第1 款規定，勞工強制退休年齡為65歲
    ，堪認上訴人於65歲前尚有工作及勞動能力，而得以自己之
    收入維持生活，是陳志源於上訴人年滿65歲喪失工作能力後
    應負扶養義務，則上訴人可受陳志源扶養年數應為18年〔計
    算式：32.87 －（65－51）＝18.87 ，不滿一年者，不計入
    〕。上訴人雖主張其患有胃腸功能障礙、左膝重症關節炎，
    依勞動基準法第54條第2 項、第53條第1 款規定於年滿55歲
    退休並不為過，上訴人可受陳志源扶養之年數應為28年，而
    非18年等語。然上訴人年僅53歲，雖係國小畢業，然其自承
    現仍任職品人實業有限公司，從事塑膠包裝工作，每月底薪
    加上津貼約29,000元，有在職證明附卷可稽（原審卷第50、
    68頁），足見上訴人罹患之疾病不影響其工作能力。以上訴
    人之年齡、罹患之疾病、從事之工作性質觀之，難認其於屆
    強制退休年齡65歲前即已喪失一般工作能力，而有不能維持
    生活之情，上訴人主張應以其年滿55歲為扶養費請求起算日
    ，其可受陳志源扶養之年數應為28年，而非18年，尚不足採
    。
  2.上訴人育有3 名子女（含陳志源），於上訴人年滿65歲之時
    ，均已年滿20歲，有戶籍謄本在卷可憑（原審卷第55-62 頁
    ），依民法第1114條第1 款、第1115條第1 項第1 款規定，
    另2 名子女亦應與陳志源共負扶養上訴人之義務。茲上訴人
    並未舉證證明其三名子女之經濟能力有何差異，依民法第11
    15條第3 項規定，陳志源與上訴人另2 名子女應於上訴人年
    滿65歲後平均負擔對上訴人之扶養義務，其所負扶養義務為
    3 分之1 。
  3.上訴人住居於新北市，依行政院主計處調查公布98年度新北
    市（臺北縣）地區每人每月消費支出為10,792元，即每人每
    年消費支出為129,504 元（計算式：10,792×12＝129,504
    ），有歷年最低生活費一覽表在卷可憑（原審卷第41頁），
    此為客觀之官方數據，亦符合一般人民生活之最低需求，上
    訴人主張以之作為計算上訴人生活費之標準，應為可採。
  4.陳志源於上訴人年滿65歲後始對上訴人負扶養義務，尚有14
    年始屆至，未屆至之年度，應依霍夫曼計算法扣除中間利息
    ，經計算，上訴人得一次請求之扶養費為362,468 元〔計算
    式：129,504 ×（19.00000000 000.00000000 ）（第33年
    之霍夫曼係數－第15年之霍夫曼係數）÷3 ＝362,468 ，元
    以下四捨五入〕，
  (四)上訴人得請求被上訴人連帶賠償之精神慰撫金以250 萬元為
    適當：
  1.按不法侵害他人致死者，被害人之父、母、子、女及配偶，
    雖非財產上之損害，亦得請求賠償相當之金額，民法第194
    條定有明文。上訴人為陳志源之母，陳志源突因系爭事故死
    亡，上訴人喪子，白髮人送黑髮人，必哀傷逾恆，精神上自
    受有極大之痛苦，上訴人請求被上訴人賠償精神慰撫金，核
    屬有據。
  2.又慰撫金是否相當，應以加害行為之加害程度及被害人所受
    痛苦，斟酌加害人及被害人之身分、經濟地位等各種情形定
    之（最高法院47年臺上字第1221號、51年臺上字第223 號判
    例意旨參照）。而受僱人因執行職務，不法侵害他人之人格
    權，被害人受有非財產上之損害，請求該受僱人及其僱用人
    連帶賠償相當金額之慰撫金時，法院對於慰撫金之量定，應
    斟兩造（包括負連帶賠償責任之僱用人在內）之身分、地位
    及經濟狀況等關係定之，不宜單以被害人與實施侵權行為之
    受僱人之資力為衡量之標準。上訴人為陳志源之母親，陳志
    源突因系爭事故死亡，上訴人遭逢喪子之痛，無以共享親情
    天倫之樂，其精神痛苦應深。而上訴人國小畢業，從事塑膠
    包裝工作，98年度所得為456,614 元，名下有建物、土地各
    3 筆，財產總額4,111,343 元。被上訴人張明漢國小肄業，
    從事運輸貨運工作、98年度所得為242,871 元，名下有建物
    1 筆、土地2 筆，財產總額594,720 元。被上訴人來鑫公司
    名下有汽車17臺，公司登記資本額為2,500 萬元。有公司基
    本資料查詢明細表、全戶戶籍資料、稅務電子閘門財產所得
    調件明細表在卷可稽（原審卷第13-21 頁）。爰審酌兩造之
    身分、地位、經濟能力及上訴人因此所受之痛苦程度等一切
    情狀，認上訴人請求之精神慰撫金以250 萬元為適當。
  (五)陳志源就系爭車禍之發生與有過失，上訴人應負擔陳志源之
    過失比例為50% ：
  1.按損害之發生或擴大，被害人與有過失者，法院得減輕賠償
    金額，或免除之，民法第217 條第1 項定有明文。上訴人之
    請求權，既係因陳志源之死亡而有所請求，倘陳志源與有過
    失，自應有過失相抵之適用。系爭事故之發生，固因被上訴
    人張明漢疏未注意開啟警示燈號及施放警示措施之過失所致
    。惟據被上訴人張明漢於警詢中供稱：其駕駛營業曳引車，
    至新北市汐止區○○○路○ 段排隊擬至汐止國小旁載土，其
    將車輛停放於新台五路2 段17.35K（南下）路旁，之後即熄
    火睡覺，當時其前方及後方各有一部曳引車，嗣於10時50分
    許，其前後之曳引車發動引擎離開，其被引擎聲吵醒後，發
    現前後方均無曳引車後，即先開小燈，正準備發動引擎時，
    即聽到碰的一聲，其下車後即看到一部機車卡在其後車尾，
    並看到一個人倒在機車左邊等語（偵查卷第6 頁），足見被
    上訴人張明漢係將其駕駛之曳引車停放於慢車道，於其前後
    曳引車離開擬啟動引擎之際，即遭陳志源騎乘之重型機車自
    其左後方車尾處撞及。被上訴人張明漢駕駛之曳引車體積龐
    大易於看見，於事故發生時處於靜止狀態，陳志源如能注意
    車前狀況，應可發現被上訴人張明漢停放之曳引車，而陳志
    源撞擊曳引車左後方車尾後即當場死亡，其撞擊力道甚鉅，
    顯見其車速極快，堪認陳志源係因疏於注意車前狀況及騎乘
    重型機車速度極快，不及發現停放於慢車道之曳引車，而未
    能預作閃避或煞車，致撞及系爭曳引車，其對於系爭事故之
    發生，亦與有過失。審酌被上訴人張明漢駕駛曳引車雨天夜
    晚於慢車道停車，未開啟警示燈號及施放警示措施，及陳志
    源雨天夜晚騎乘重型機車未充分注意車前狀況，隨時採取必
    要之安全措施，同為肇事原因，其二人之過失情節相當，因
    認就系爭事故之發生，被上訴人張明漢應負50% 之過失責任
    ，上訴人則應承擔陳志源50% 之過失責任。
  2.上訴人雖主張陳志源並未超速，系爭事故發生時為雨天夜晚
    ，陳志源配戴全罩式安全帽，因雨勢影響視線，難以預作閃
    避或煞車，並無過失可言，縱有過失，其過失比例至多僅20
    % 等語。惟查：汽車行駛時，駕駛人應注意車前狀況，並隨
    時採取必要之安全措施，道路交通安全規則第94條第3 項定
    有明文，陳志源於系爭事故發生時已19歲，其就上開交通安
    全規則應知之甚詳。而系爭事故發生時為雨天夜晚，陳志源
    對雨天騎乘重型機車，為免雨勢影響視線，更應提高警覺減
    速慢行，並應注意車前狀況，隨時作煞車或閃避之準備及採
    取必要之安全措施，亦應有所認識。陳志源未能注意體積龐
    大之曳引車，顯然係其疏於注意車前狀況、騎乘重型機車速
    度極快，及未能採取必要之安全措施預作閃避或煞車所致，
    其對系爭事故之發生，自有過失。此外，被上訴人張明漢駕
    駛之曳引車體積龐大，停放於路邊慢車道，呈靜止狀態，系
    爭事故發生時雖為雨天夜晚，然該路段之道路型態為直路之
    市區道路，且有照明，視距良好，有道路交通事故調查報告
    （一）、（二）為憑（偵查卷第14-15 頁），依系爭曳引車
    之停放位置、行動狀態，及系爭路段之道路型態、視距及照
    明情形，陳志源僅須對車前狀況稍加注意，或稍微減速慢行
    ，應無不及發現系爭曳引車之可能，亦非不能採取必要之安
    全措施而預作閃避或煞車，其過失情節與被上訴人張明漢應
    屬相當，應各負50% 之過失責任。凡此，經臺北市車輛行車
    事故鑑定委員會鑑定結果，對被上訴人、陳志源之過失同為
    肇事原因，亦為相同之認定（偵查卷第44-46 頁），上訴人
    主張陳志源僅負20% 之過失責任，尚非可採。
  (六)再按保險人依強制汽車責任保險法規定所為之保險給付，視
    為被保險人損害賠償金額之一部分。被保險人受賠償請求時
    ，得扣除之。為強制汽車責任保險法第32條所明定。承前所
    述，上訴人得請求被上訴人連帶賠償之殯葬費為1,592,550
    元、扶養費為362,468 元、精神慰撫金為250 萬元，合計為
    4,455,018 元（1,592,550 ＋362,468 ＋2,500,000 ＝4,45
    5,018 ），以上訴人應負擔陳志源之過失比例50% 計算，被
    上訴人應連帶賠償之金額為2,227,509 元（4,455,018 ×50
    % ＝2,227,509 ）。茲上訴人業依強制汽車責任保險法規定
    受領保險給付150 萬元，為兩造所不爭，並有存摺影本可稽
    （原審卷第49頁），依上開規定，此部分金額應視為被上訴
    人損害賠償金額之一部分，而得予扣除，經扣除後，上訴人
    得請求被上訴人連帶賠償之金額為727,509 元（2,227,509
    －1,500,000 ＝727,509 ）。
  (七)又被上訴人張明漢因系爭事故所涉業務過失致死案件審理時
    ，曾同意賠償上訴人20萬元，並按月分期給付5 千元，如民
    事事件判命給付金額逾20萬元，上訴人同意將被上訴人張明
    漢已給付部分抵銷扣除，為兩造所不爭，並據本院調閱臺灣
    士林地方法院99年度審交簡字第70號刑事卷（下稱刑事卷）
    查明無訛（刑事卷第18頁反面）。而被上訴人張明漢迄今已
    給付3 萬元，亦為上訴人所是認，並有存摺影本足憑（原審
    卷第44頁反面、第47-48 頁、第67頁反面），被上訴人張明
    漢所為之上開給付亦為損害賠償金額之一部，上訴人既受領
    之，亦應予以扣除，扣除後，上訴人得請求被上訴人連帶賠
    償之金額為697,509 元（727,509 －30,000＝697,509 ）。
七、綜上所述，上訴人得請求被上訴人連帶賠償之殯葬費為1,59
    2,550 元、扶養費為362,468 元、精神慰撫金為250 萬元，
    合計為4,455,018 元，以上訴人應負擔陳志源之過失比例50
    % 計算，並扣除上訴人已受領之強制汽車責任保險給付150
    萬元、被上訴人張明漢已為之給付3 萬元，被上訴人尚應連
    帶給付697,509 元。從而，上訴人依民法第184 條第1 項前
    段、第188 條第1 項前段、第192 條第1 項、第2 項、第19
    4 條規定，請求被上訴人連帶給付697,509 元，及自起訴狀
    繕本最後送達日翌日即99年5 月25日起至清償日止，按年息
    5%計算之利息，為有理由，應予准許，逾此部分之請求，為
    無理由，不應准許。關於上開不應准許部分，原審為上訴人
    敗訴之判決，並駁回其假執行之聲請，核無不合，上訴意旨
    指摘原判決此部分不當，求予廢棄改判，為無理由，應駁回
    其上訴。又上訴人請求再為給付之金額未逾150 萬元，不得
    上訴第三審，於本院判決後即告確定，無宣告假執行之必要
    ，其聲請宣告假執行，核屬贅載，自無庸予以准駁，併予敘
    明。
八、本件事證已臻明確，兩造其餘攻擊防禦方法及所提證據，經
    審酌後，核與本判決之結果不生影響，爰不另一一論述，附
    此敘明。
九、據上論結，本件上訴為無理由，依民事訴訟法第449 條第1
    項、第78條、第463 條、第385 條第1 項前段，判決如主文
    。
中    華    民    國   100    年    6     月    28    日
                    民事第十四庭
                        審判長法  官  林金村
                              法  官  王麗莉
                              法  官  陳秀貞
正本係照原本作成。
不得上訴。
中    華    民    國   100    年    6     月    29    日
                              書記官  葉國乾